臺灣高等法院刑事判決
109年度上訴字第1397號
上  訴  人  臺灣桃園地方檢察署檢察官 
上  訴  人  
即  被  告  楊凱瑋





選任辯護人  徐維宏律師(法扶律師)          
上列上訴人等因被告妨害公務等案件，不服臺灣桃園地方法院10
8年度訴字第34號，中華民國109年3月20日第一審判決（聲請簡
易判決處刑案號：臺灣桃園地方檢察署106年度偵字第19429號）
，提起上訴，本院判決如下：
    主  文
原判決撤銷。
楊凱瑋被訴妨害公務執行、侮辱公務員、恐嚇部分均無罪。
楊凱瑋被訴毀損公物部分公訴不受理。
    理  由
甲、無罪部分：
一、公訴意旨略以：被告楊凱瑋為法務部○○○○○○○受刑人，於民
    國106年7月4日14時38分許，在上開監獄愛三舍18房舍內，
    基於妨害公務之犯意，先徒手撕毀身上所穿受刑人之衣物，
    法務部○○○○○○○科員王威傑巡視發現，開啟愛三舍18房舍房
    門，並在門口詢問，被告仍持續大聲咆哮，經王威傑呼叫中
    央台人員前來支援並施用戒具，施用戒具過程中，被告先持
    墊子朝王威傑丟擲，徒手毀壞滅火器箱壓克力板，其身上受
    刑人衣物及滅火器箱壓克力板致令不堪用，足生損害於法務
    部○○○○○○○（被訴毀損公物部分為不受理判決，理由詳如後
    述），再對王威傑辱罵「臭卒子」、「幹你娘死科員」等穢
    語（公然侮辱部分未據告訴），並向王威傑恫嚇稱：「山水
    有相逢，相遇的到」等語，以此加害生命、身體之事恐嚇王
    威傑，使王威傑心生畏懼，致生危害於安全，並以此強暴、
    脅迫方式妨害王威傑公務之執行，因認被告涉犯刑法第140
    條第1項前段侮辱公務員、同法第305條恐嚇、同法第135條
    第1項妨害公務執行等罪嫌云云。
二、按犯罪事實應依證據認定之，無證據不得認定犯罪事實；又
    不能證明被告犯罪者，應諭知無罪之判決，刑事訴訟法第15
    4條第2項及第301條第1項分別定有明文。次按事實之認定，
    應憑證據，如未能發現相當證據，或證據不足以證明，自不
    能以推測或擬制之方法為裁判基礎；認定犯罪事實所憑之證
    據，雖不以直接證據為限，間接證據亦包括在內，然無論直
    接或間接證據，其為訴訟上之證明，須於通常一般之人均不
    致於有所懷疑，而得確信其為真實之程度者，始得據之為有
    罪之認定，倘其證明尚未達到此一程度，而有合理之懷疑存
    在時，即無從為有罪之認定；認定不利於被告之事實，須依
    積極證據，茍積極證據不足為不利於被告事實之認定時，即
    應為有利於被告之認定，更不必有何有利之證據（最高法院
    40年台上字第86號、76年台上字第4986號及30年上字第816
    號判例參照）。　　
三、檢察官認上訴人即被告楊凱瑋涉犯侮辱公務員、恐嚇及妨害
    公務執行等罪，係以被告之供述、證人王威傑之證述及卷附
    法務部○○○○○○○收容人獎懲報告書1紙、收容人陳述書9份、
    監視器錄影電子檔、翻拍照片2張、法務部○○○○○○○（借提、
    出庭、還押）內外傷紀錄表等為其主要論據。訊據被告楊凱
    瑋雖坦承有撕毀身上所穿受刑人之衣物，及於臺北監獄科員
    王威傑等人對其施用戒具過程中，持墊子朝王威傑丟擲，徒
    手毀壞滅火器箱壓克力板，並對王威傑說「臭卒子」、「幹
    你娘死科員」、「山水有相逢，相遇的到」等語，惟堅持否
    認有為妨害公務執行、恐嚇及侮辱公務員等犯行，辯稱：伊
    當時並未大聲咆哮，只是講話比較大聲，是科員王威傑對伊
    態度不佳，且先違反程序對伊施用戒具，伊因此才問科員編
    號，並為上開行為，因為是科員先違規，故伊所為不構成犯
    罪等語，其辯護人並辯護稱：依被告行為時之法務部矯正署
    所屬矯正機關施用戒具要點第5點第1項、第2項規定，施用
    戒具應由矯正人員填寫施用戒具報告表，由相關人員核章並
    簽註具體意見，陳送機關長官核可後實施，但於緊急時，得
    先以口頭報請機關長官核可後施用；又依監獄行刑法施行細
    則第29條第4款規定，對同一受刑人非經監獄長官之特准，
    不得同時施用2種以上之戒具，然科員王威傑在被告僅質問
    為何不協助其更換衣物，未對王威傑施用有形力量影響科員
    執行職務之情形下，竟自行決定對被告施用腳鐐及固定式手
    銬2種戒具，並未依上開規定填寫施用戒具報告表，陳送機
    關長官核可，亦未先口頭報告機關長官核可即對被告施用戒
    具，是王威傑並非依法執行職務，故被告於施用戒具過程中
    雖有持墊子朝王威傑丟擲、毀損滅火器上之壓克力板及對王
    威傑辱罵上開言語，均不構成刑法第135條第1項、第140條
    第1項前段之罪等語。經查：
　㈠被告於原審及本院均坦承有於上開時、地，撕毀身上所穿受
    刑人衣物，並於臺北監獄科員王威傑等人對其施用戒具過程
    中，持墊子朝王威傑丟擲，徒手毀壞滅火器箱壓克力板，及
    對王威傑說「臭卒子」、「幹你娘死科員」、「山水有相逢
    ，相遇的到」等語，並有法務部○○○○○○○收容人獎懲報告書1
    紙、監視器錄影電子檔、翻拍照片2張及原審簡易庭勘驗筆
    錄在卷可參，此部分之事實，首堪認定。
　㈡按被告行為之監獄行刑法第22條、第23條分別規定：「受刑
    人有脫逃、自殺、暴行或其他擾亂秩序行為之虞時，得施用
    戒具或收容於鎮靜室。戒具以腳鐐、手梏、聯鎖、捕繩四種
    為限。」、「施用戒具非有監獄長官命令不得為之。但緊急
    時，得先行使用，立即報告監獄長官。」又被告行為之法務
    部矯正署所屬矯正機關施用戒具要點第5點第1項、第2項亦
    規定：「施用戒具應由矯正人員填寫施用戒具報告表，載明
    施用事由及施用戒具之種類、數量，由相關人員核章並簽註
    具體意見，陳送機關長官核可後實施。但緊急時，得先以口
    頭報請機關長官核可後施用，並記載於施用戒具紀錄簿。前
    項所稱緊急時，指下列各款情形：㈠辦理新收作業時。㈡未開
    封期間提帶收容人時。㈢收容人已著手實施自殺、脫逃（逃
    亡）、暴行或擾亂秩序時。再按監獄不得以施用戒具為懲罰
    受刑人之方法，其有法定原因須施用戒具時，應注意左列各
    款之規定：㈣對同一受刑人非經監獄長官之特准，不得同時
    施用2種以上之戒具，監獄行刑法施行細則第29條第4款亦有
    明文。是本案臺北監獄科員王威傑對被告施用戒具自應符合
    上開規定。然查：
　　⒈證人王威傑於原審證稱：我是教區科員，當時巡視舍房，
      巡到被告待的房間時，發現被告兩個手臂袖子都不見，因
      此質問被告，被告就大聲吼我，我跟被告說不要這麼大聲
      ，你衣服破掉程序上要跟你們主任報告，由你們主任幫你
      換衣服，後來被告說他不舒服，我請他主任開被告出來到
      愛三舍違規房中間走道，被告坐在地板上，我質問他昨天
      衣服不是這樣，被告一直吼，吼到最後兩邊舍房同學都在
      呼應他，已經快要搖房，跟著被告一起罵我，我認為被告
      行為有擾亂舍房秩序之虞，不得已依照監獄行刑法施用戒
      具，將被告壓制上戒具，過程中被告辱罵我、拿東西丟我
      、破壞壓克力板，我們是先對被告用腳鐐，後來被告丟東
      西，情緒更失控，我們才又加上手銬，我們一開始是先用
      活動式手銬，之後才是拿釘鐐用的手銬，當時對被告施用
      戒具是我自己決定的，施用戒具後我還要跟長官報告情形
      等語（見原審卷一第143-148頁）。證人魏光華於原審審
      理時證稱：當時王威傑去巡簽，我聽到為了囚服的問題，
      被告跟王威傑開始針鋒相對，被告無法控制他的情緒，當
      場非常大聲喧嘩、脫序失控，並辱罵管理人員，隔壁舍房
      都聽到聲音，並有附和應聲，被告的行為已對舍房秩序造
      成影響，科員及主任才下令壓制等語（見原審卷一第157-
      161頁）；證人鄭昕寬於原審審理時亦證稱：王威傑當時
      巡視舍房，被告跟王威傑大小聲，應該是到咆哮程度，無
      法控制場面，好像其他房有點要搖房、有點鼓譟，王威傑
      才下令壓制使用戒具等語（見原審卷一第165-166頁）。
      另證人陳世賢、黃忠誠、魏光華、鄭昕寬、林峻岳、李諾
      維、劉明坤、黃志偉出具之收容人陳述書亦均記載被告當
      時有大小聲、情緒失控等情形（見偵卷第4頁背面-8頁）
      。是依上開證人之證詞，大致均證稱被告在被施用戒具前
      ，有對科員王威傑大小聲、吼叫及其他舍房已有附和之情
      形。
　　⒉惟經原審簡易庭勘驗案發當時之監視器畫面，顯示科員係
      在14時49分10秒許，打開舍房門，被告於14時49分34秒許
      ，蹲在牆角與科員對話；被告與王威傑（筆錄誤載為林威
      傑）於14時50分6秒至14時51分12秒出現在走道上，被告
      坐在地上，王威傑坐在被告前方主管座位上與被告說話；
      14時51分18秒時，王威傑彎腰抓被告右手，被告閃躲、反
      抗，被告身旁2名身穿藍色制服之科員、2名身穿橘色背心
      之受刑人上前抓被告雙手或肩膀壓制被告，被告開始激烈
      爭執及持續對王威傑說話，之後遭反手壓制在地，並上手
      拷等情，有勘驗筆錄在卷可參（見桃簡卷第32頁）。由上
      開勘驗筆錄可知，王威傑在走道上僅與被告交談1分12秒
      （即自14時50分6秒起算至14時51分18秒），即決定對被
      告施用戒具，接著並與他人共同壓制被告。又經原審勘驗
      被告與王威傑於14時51分許之談話內容，顯示當時被告係
      詢問王威傑昨天有無看到他袖子破掉一個，王威傑則詢問
      被告說誰撕的、你敢撕不敢承認，被告則回稱破掉為什麼
      不換掉，你為什麼不敢承認，接著被告對王威傑大聲吼叫
      說「別人還有跟我講，...」，某男說「...，態度好一點
      啦」，王威傑指著一旁科員說「釘鐐、釘鐐」、「把他釘
      起來」，之後王威傑即彎腰抓被告，並與2名科員、受刑
      人等壓制被告等情，亦有勘驗筆錄附卷可佐（見桃簡卷第
      47頁背面-48頁）。是在王威傑決定對被告施用戒具前，
      被告僅對其大聲吼叫1次而已，勘驗內容並無顯示在王威
      傑對被告施用戒具前，其他舍房有呼應被告該次吼叫而有
      擾亂秩序之情形。是上開⒈部分之證人所證在王威傑對被
      告施用戒具前，因被告當時有大聲吼叫，致其他舍房有附
      和、對秩序造成影響云云，顯與勘驗結果不同，應非事實
      ，均不足採信。是王威傑在對被告施用戒具之前，並無因
      被告持續咆嘯，導致其他房舍呼應而有擾亂秩序之情形，
      自不符合被告行為之法務部矯正署所屬矯正機關施用戒具
      要點第5點第2項但書所規定，例外得先以口頭報請機關長
      官核可後施用戒具之情形。
　　⒊況且，縱使被告當時有擾亂秩序之情形，依被告行為之法
      務部矯正署所屬矯正機關施用戒具要點第5點第2項但書之
      規定，王威傑在對被告施用戒具前，仍應先口頭報請機關
      長官核可後始得施用戒具。復依監獄行刑法施行細則第29
      條第4款規定，非經監獄長官之特准，對同一受刑人不得
      同時施用2種以上之戒具。然王威傑於原審證稱其未先口
      頭報請機關長官核可，即自行決定對被告施用手銬及腳鐐
      2種戒具，已如前述。而被告當時確實遭施用手銬及腳鐐2
      種戒具，亦有監視器翻拍照片在卷足稽（見桃簡卷第22頁
      ）。是王威傑顯然違反被告行為時之監獄行刑法第23條、
      法務部矯正署所屬矯正機關施用戒具要點第5點第1項、第
      2項及監獄行刑法施行細則第29條第4款等規定，對被告施
      用戒具，自難認係依法執行公務。
　　⒋又刑法第135條第1項妨害公務執行罪及刑法第140條第1項
      前段侮辱公務員罪，均係以公務員依法執行職務為構成要
      件之一，既然科員王威傑當時並非依法執行公務，則被告
      因遭王威傑違法施用戒具，乃在遭施用戒具期間，持墊子
      朝王威傑丟擲，及對王威傑辱罵「臭卒子」、「幹你娘死
      科員」、「山水有相逢，相遇的到」等行為，自不構成刑
      法第135條第1項妨害公務執行罪及刑法第140條第1項前段
      侮辱公務員罪。
　㈢次按恐嚇危害安全罪之成立，係以對生命、身體、自由、名
    譽、財產有惡害之通知，使被害人心生畏怖並致生危害於安
    全者，始足當之。查，證人王威傑於原審證稱：我在監獄工
    作30幾年，被告對我說「山水有相逢，相遇的到」這句話，
    我沒有感覺等語（見原審卷一第144、153頁），足見被害人
    王威傑未因被告向其稱「山水有相逢，相遇的到」等語，而
    心生畏懼，自難認被告所為構成恐嚇罪。
四、綜上所述，本件依檢察官所提出之證據及卷內證據，均不足
    使本院確信被告涉犯侮辱公務員、恐嚇、妨害公務執行之犯
    行，自應為無罪之諭知。　　
乙、公訴不受理部分：
一、聲請簡易判決處刑意旨認被告上開徒手撕毀身上所穿受刑人
    衣物及破壞滅火器箱壓克力板之行為，另涉犯刑法第138條
    之毀損公物罪嫌云云。
二、按刑法第138條所謂公務員職務上掌管之物品，係指該物品
    因公務員本於職務上之關係而掌管者而言，若與其職務無關
    ，僅供日常使用之物品，縱予損壞，亦難繩以該條之罪（最
    高法院73年度台上字第4557號、87年度台非字第181號裁判
    要旨參照）。
三、經查被告所穿之受刑人衣服及滅火器箱壓克力板，固為法務
    部○○○○○○○○○○○○○○）所有，然其用途分別為供受刑人穿著使
    用及保護滅火器箱之設備，實分屬受刑人日常使用之一般物
    品及臺北監獄之靜態設備，均與公務員職務上之行使無直接
    關係，自難認係公務員執行職務上所掌管之物品，故被告雖
    有損壞上開物品，亦僅構成刑法第354條普通毀損罪，檢察
    官認被告所為涉犯刑法第138條之損壞公務員職務上掌管之
    物品罪，容有未洽。
四、又刑法第354條之毀損罪，依同法第357條規定，須告訴乃論
    。次按告訴乃論之罪，未經告訴者，應諭知不受理之判決，
    刑事訴訟法第303條第3款定有明文。
五、檢察官於偵辦本案期間，曾發文函詢臺北監獄是否提出毀損
    告訴，經該署以106年12月6日北監戒字第10627003960號函
    覆稱：「本監按刑事訴訟法第第228條第1項、刑法第138條
    之規定，提出毀損公務上掌管文書物品罪之告訴，核與毀損
    器物罪（刑法第354條）部分有別」等語（見偵卷第31、32
    頁），是臺北監獄僅對被告提起毀損公物之告訴，並未提刑
    法第354條毀損告訴，此部分既未經告訴，爰依刑事訴訟法
    第303條第3款規定，諭知不受理判決。
丙、撤銷改判之理由：　　
  ㈠原審未予詳察，認被告犯妨害公務執行罪、侮辱公務員罪，
    事證明確，遽以論罪科刑，容有未合，被告否認犯罪而提起
    上訴，指摘原判決判處有罪不當，為有理由，應由本院將原
    判決關於此部分撤銷，改諭知被告無罪之判決。
　㈡又檢察官於聲請簡易判決處刑書已載明被告所犯妨害公務執
    行罪、侮辱公務員罪、毀損公物罪、恐嚇罪等4罪，係犯意
    個別、行為互殊，應予分論併罰。而經本院審理結果認被告
    不構成妨害公務執行罪、侮辱公務員罪及恐嚇罪，自應分別
    為無罪之諭知；就毀損公物部分認不構成毀損公物，僅構成
    普通毀損罪，但因臺北監獄未提普通毀損告訴，依法應為不
    受理之判決，已詳述如前。然原審逕自認定被告所犯恐嚇罪
    及毀損滅火器壓克力板部分均與妨害公務罪部分有想像競合
    犯之關係，而分別為不另為無罪之諭知、不另為不受理之諭
    知，自有未洽，應由本院將此部分撤銷，就恐嚇部分改諭知
    無罪之判決（如主文第二項所示）、就毀損公物部分（包括
    受刑人衣服及滅火器壓克力板部分）改諭知公訴不受理判決
    （如主文第三項所示）。
　㈢檢察官上訴意旨以臺北監獄函送行為，已有向司法機關訴追
    被告之意思，應屬合法告訴，原審認本案就普通毀損部分未
    據告訴，而為不受理判決，尚嫌未洽，應撤銷改判云云。然
    臺北監獄106年7月28日北監戒字第10627002750號函（見偵
    卷第1頁），係記載被告行為應已觸犯刑法第135條、第138
    條、第140條及第305條之罪，茲將相關資料移請貴署依法偵
    辦等語，是臺北監獄係函請檢察官偵辦上開4罪，並不包括
    刑法第354條普通毀損罪。復酌以前揭臺北監獄106年12月6
    日北監戒字第10627003960號函文亦明載係提出毀損公務上
    掌管文書物品罪之告訴等語，益證臺北監獄並未提出刑法第
    354條普通毀損罪之告訴，是檢察官上訴主張臺北監獄已合
    法提出告訴云云，並無理由，然原審判決就毀損滅火器壓克
    力板部分，逕認與妨害公務罪部分有想像競合犯之關係，而
    不另為不受理之諭知部分，實屬不當，仍應將此部分撤銷改
    判如主文第三項所示。
據上論斷，應依刑事訴訟法第369條第1項前段、第364條、第301
條第1項前段、第303條第3款，判決如主文。
本案經檢察官陳淑蓉聲請簡易判決處刑，檢察官楊朝森提起上訴
，檢察官謝宗甫到庭執行職務。
中　　華　　民　　國　　109 　年　　9 　　月　　22　　日
                  刑事第十七庭  審判長法　官 鄭水銓
                                      法　官 黃雅芬
                                      法　官 李世華
以上正本證明與原本無異。
毀損公物部分如不服本判決，應於收受送達後20日內向本院提出
上訴書狀，其未敘述上訴之理由者並得於提起上訴後20日內向本
院補提理由書（均須按他造當事人之人數附繕本）「切勿逕送上
級法院」。
其餘部分不得上訴。
                                      書記官 莊佳鈴
中　　華　　民　　國　　109 　年　　9 　　月　　22　　日